【裁判字號】    92,訴更一,9
【裁判日期】    920515
【裁判案由】    請求退稅
【裁判全文】
臺中高等行政法院判決                              九十二年度訴更一字第九號
                              .
    原      告  甲○○
    訴訟代理人  丙○○
    被      告  彰化縣稅捐稽徵處
    代  表  人  乙○○
    訴訟代理人  丁○○
右當事人間因請求退稅事件，原告不服財政部中華民國九十年五月九台財訴字第○九
○一三五三九三五號（案號：第八八一○八九號）再訴願決定，提起行政訴訟。本院
裁定後，經最高行政法院發回，本院判決如左︰
    主  文
原告之訴駁回。
本審及發回前抗告審之訴訟費用均由原告負擔。
    事  實
甲、事實概要：原告主張：其被繼承人劉卻於民國七十八年死亡，劉卻名下所有坐落
    彰化縣福興鄉○○段八三一地號（重測前為同鄉○○段一八八地號）土地，經被
    告依土地稅法核課地價稅，原告於民國八十七年九月二十二日向被告申請前開地
    號土地，自七十年門牌編定日起即無償供公眾使用，應免徵地價稅，被告機關准
    自八十六年起免徵地價稅，則被告應依土地法施行法第四十八條規定，退還五年
    內（即八十二年至八十五年）已繳之地價稅款，詎被於告八十七年九月二十四日
    彰稅財字第五二一二０號函否准。原告不服，一再訴願，遞遭決定駁回，遂提起
    本件行政訴訟。
乙、兩造爭點及陳述：
壹、原告方面：
一、聲明：求為判決：(一)再訴願、訴願決定及原處分均撤銷。(二)被告應作成退稅之行
    政處分，並退還自民國八十二年至八十五年繳納之地價稅。(三)訴訟費用由被告負
    擔。
二、陳述：
  (一)原告之被繼承人劉卻於民國七十八年死亡，其名下所有坐落彰化縣福興鄉○○段
    八三一地號（重測前為同鄉○○段一八八地號）土地，係福興鄉○○村○○路○
    段七七○巷九弄一號（七十年五月十二日建築完成）等門牌前之公共通行道路，
    該門牌係於七十年一月十四日初編，有福興鄉戶政事務所八十七年八月二十七日
    門牌改編證明書可稽，故可推定自民國七十年起該土地即供公共通行道路使用無
    疑。
  (二)依財政部稅制委員會八十八年版土地稅法令彙編第六十二頁所載財政部七十一年
    二月十二日台財稅第三○九三四號函主旨係：「關於土地所有權人出售其持分共
    有多筆自用住宅用地，：：。」被告否准原告請求所引用法令之依據顯然不當。
  (三)財政部七十一年四月六日台財稅第三二三○五號函略以：「：：私設巷道如未經
    土地所有權人表示願無償提供使用，則因無資料可稽，故無從列冊送稽徵機關，
    仍應由土地所有權人申請核定再憑減免。：：」其函釋目的著重為政人力不足護
    短心態，然卻以行政命令課以人民須主動申請之義務，況該解釋並非指明申請免
    稅之時點「視為」無償提供公眾使用之始點。另查八十三年十月二十四日行政院
    台八十三財字第三九八五六號令發布修正土地稅減免規則第二十二條第一項但書
    明定：「合於左列規定者：：免由土地所有權人申請：：五、私有無償提供公共
    道路或廣場用地。」財政部七十一年四月六日台財稅第三二三○五號函顯違土地
    稅減免規則之規定，前後牴觸，自相矛盾，被告引用不適當之舊令並為不利原告
    之法令解釋，影響原告權益甚鉅。
  (四)原告曾再度向福興鄉公所函詢本件系爭土地之道路係為何年何月闢建完成？並親
    自拜訪福興鄉公所經建課承辦員及課長，據其表示：本件系爭土地之道路開闢已
    有相當久時日，已不復記憶，偌久之事應無資料可查云云。然福興鄉公所於九十
    年六月十四日以九○福鄉建字第五○○七號函復土地所有權人應明瞭開闢完成日
    期（福興鄉公所應有資料可詢，卻故意推拖，寥寥數語費時一個多月始行回文，
    公文亦無時程管制），系爭土地於民國七十年起現況即為道路實為不爭之事實。
    被告依福興鄉公所八十六年九月三十日福鄉字第九七三一號函同意系爭土地自八
    十六年起係屬無償供道路使用，然自何時「無償」供道路使用屬事實認定問題，
    依一般社會經驗法則，應可推定系爭土地供道路使用時即屬無償供道路使用。且
    事實祗有二種，一為無償供公眾使用，一為收費限制付費者使用，被告亦無事證
    證明原告向使用者收費（如收費亭、所得收入申報等），單憑想像否准退稅實不
    足採。
  (五)按繼承開始時，除繼承人有拋棄繼承之事實者外由繼承人繼受被繼承人之權利及
    義務，本件申請免稅事，考量繼承人散居各地、聯絡不易、音訊渺渺，由繼承人
    代表提起訴訟應予應許。
貳、被告方面：未於言詞辯論期日到場，據其所提書狀及在準備程序中陳述略以：
一、聲明：求為判決駁回原告之訴。
二、陳述：
  (一)按「納稅義務人對於因適用法令錯誤或計算錯誤溢繳之稅款，得自繳納之日起五
    年內提出具體證明，申請退還；逾期未申請者，不得再行申請。」為稅捐稽徵法
    第二十八條所明定。次按「土地稅分地價稅、田賦及土地增值稅、」、「地價稅
    或田賦之納稅義務人如左：一、土地所有權人：：。」、「已規定地價之土地，
    除依第二十二條規定課徵田賦者外，應課地價稅。」分別為土地稅法第一條、第
    三條、第十四條所明定。又按「無償供公共使用之私有土地，經查明屬實者，在
    使用期間內，地價稅或田賦全免。：：」、「私有無償供公共巷道或廣場用地（
    應由工務、建設主管機關或各鄉鎮市（區）公所建設單位，列冊送稽徵機關辦理
    ）」亦分別為土地稅法減免規則第九條、第二十二條第一項第五款所規定。又按
    「：：私有無償提供之巷道用地，其屬完成都市計畫法定程序者，以供公共通行
    之事實為依據，列冊送稽徵機關逕行辦理減免。至於私設巷道如未經土地所有權
    人表示願無償提供使用，則因無資料可稽，故無從列冊送稽徵機關，仍應由土地
    所有權人申請核定再憑減免。：：」為財政部七十一年四月六日台財稅第三二三
    ○五號函釋在案。
  (二)原告訴稱略以：系爭土地係福南村沿海路四段七七○巷九弄一號等門牌前之公共
    通行道路，該門牌係民國七十年一月十四日初編，故可推定自民國七十年起即無
    償供公眾使用。：：：云云，資為爭議。
  (三)卷查原告之被繼承人劉卻名下所有坐落福興鄉○○段八三一地號土地，業經被告
    依土地稅法核課地價稅，原告於八十六年間申請減免地價稅，嗣經被告函福興鄉
    公所查證結果，准自八十六年起免徵地價稅，原告復於八十七年九月十二日（被
    告收文日九月二十二日）向被告申請系爭土地於民國七十年即供公眾使用之既成
    道路土地，請求退還五年內已繳之稅款經被告函復：「：：：福興鄉公所：：未
    載明該土地無償供道路使用之起始年份，本處：：自八十六年起免徵價稅：：。
    」，原告仍為不服，主張系爭土地係福興鄉○○村○○路○段七七０巷九弄一號
    （七０年五月十二日建築完成）等門牌前之公共通行道路，該門牌係於七０年一
    月十四日初編，故可推定自民國七０年起該土地即供公共通行道路使用。查系爭
    土地究否屬無償供公眾使用，按土地稅減免規則第二十二條第一項第五款規定，
    其認定之權責單位係為鄉鎮市公所，經被告函詢福興鄉公所，嗣經該公所以八十
    七年十月二十六日福鄉建字第一０四八三號函復：「坐落本鄉○○段一八八地號
    土地係從何年度無償供道路使用，本所無此項資料可查。」依前揭財政部七十一
    年四月六日台財稅第三二三０五號函釋「：：私有無償提供之巷道用地，其屬完
    成都市計畫法定程序者，以供公共通行之事實為依據，列冊送稽徵機關逕行辦理
    減免。至於私設巷道如未經土地所有權人表示願無償提供使用，則因無資料可稽
    ，故無從列冊送稽徵機關，仍應由土地所有權人申請核定再憑減免。：：」查本
    案土地登記簿謄本所載系爭土地福興鄉○○段八三一地號編定使用種類為鄉村區
    乙種建築用地，並非計畫道路，亦非屬完成法定程序之計畫道路，是屬私設巷道
    ，核為土地所有權人之私權，若未經其申請表示願無償提供使用，則因無資料可
    稽，無從列冊送稽徵機關，故應由土地所有權人申請核定再憑減免。再依行政訴
    訟法第一百三十六條準用民事訴訟法第二百七十七條舉證責任分配之原則，本案
    係屬稅捐減免或優惠之例外情況，應由原告就利己之事實負舉證責任。查原告迄
    今除說明系爭土地係福興鄉○○村○○路○段七七０巷九弄一號（七０年五月十
    二日建築完成）等門牌前之公共通行道路，該門牌係於七０年一月十四日初編，
    故可推定自民國七０年起該土地即供公共通行道路使用外，並未能提出其土地全
    部無償供公眾使用之具體事證以供核定，被告依法否准所請，自無不合。
  (四)原告請求依稅捐稽徵法第二十八條規定請求判決退還稅款三八、九九○元乙節，
    經查系爭土地八十二年至八十五年期地價稅合計應為三八、九七○元，原告主張
    金額亦屬有誤。
    理  由
一、被告經合法通知，未於言詞辯論期日到場，核無民事訴訟法第三百八十六條各款
    所列之情形，依原告之聲請由其一造辯論而為判決。
二、按「納稅義務人對於因適用法令錯誤或計算錯誤溢繳之稅款，得自繳納之日起五
    年內提出具體證明，申請退還；逾期未申請者，不得再行申請。」、「土地稅分
    地價稅、田賦及土地增值稅、」、「地價稅或田賦之納稅義務人如左：一、土地
    所有權人：：。」、「已規定地價之土地，除依第二十二條規定課徵田賦者外，
    應課地價稅。」分別為稅捐稽徵法第二十八條、土地稅法第一條、第三條、第十
    四條所明定。次按「無償供公共使用之私有土地，經查明屬實者，在使用期間內
    ，地價稅或田賦全免。：：」、「私有無償供公共巷道或廣場用地（應由工務、
    建設主管機關或各鄉鎮市（區）公所建設單位，列冊送稽徵機關辦理）」亦分別
    為土地稅法減免規則第九條、第二十二條第一項第五款所明定。又「：：私有無
    償提供之巷道用地，其屬完成都市計畫法定程序者，以供公共通行之事實為依據
    ，列冊送稽徵機關逕行辦理減免。至於私設巷道如未經土地所有權人表示願無償
    提供使用，則因無資料可稽，故無從列冊送稽徵機關，仍應由土地所有權人申請
    核定再憑減免。：：」亦為財政部七十一年四月六日台財稅第三二三○五號函釋
    在案。
三、本件原告之被繼承人劉卻名下所有坐落福興鄉○○段八三一地號（重測前為同鄉
    ○○段一八八地號）土地，業經被告依土地稅法核課地價稅，原告於八十六年間
    申請減免地價稅，嗣經被告函福興鄉公所查證結果，准自八十六年起免徵地價稅
    ，原告復於八十七年九月十二日（被告收文日九月二十二日）向被告申請系爭土
    地於民國七十年即供公眾使用之既成道路土地，請求退還五年內已繳之稅款，經
    被告以八十七年九月二十四日八七彰稅財字第五二一二○號函復：「：：：本處
    依據福興鄉公所：：函辦理，惟因未載明該土地無償供道路使用之起始年份，本
    處依據該公所發函日期年份，准自八十六年起免徵價稅：：所請退還地價稅案，
    歉難辦理。」予以否准等情，有彰化縣福興鄉公所函、被告復函等影本附原處分
    卷及原告所提地價稅繳款書影本附本院九十年度訴字第一一九三號卷可稽，自堪
    信為真實。
四、原告雖主張：依一般社會經驗法則，應可推定系爭土地供道路使用時即屬無償供
    道路使用。系爭土地係福興鄉○○村○○路○段七七○巷九弄一號（七十年五月
    十二日建築完成）等門牌前之公共通行道路，該門牌係於七十年一月十四日初編
    ，有福興鄉戶政事務所八十七年八月二十七日門牌改編證明書可稽，故可推定自
    民國七十年起該土地即供公共通行道路使用無疑。查八十三年十月二十四日行政
    院台八十三財字第三九八五六號令發布修正土地稅減免規則第二十二條第一項但
    書明定：「合於左列規定者：：免由土地所有權人申請：：五、私有無償提供公
    共道路或廣場用地。」財政部七十一年四月六日台財稅第三二三○五號函顯違土
    地稅減免規則之規定，前後牴觸，自相矛盾，被告引用不適當之舊令並為不利原
    告之法令解釋，影響原告權益甚鉅云云。
五、惟「因租稅稽徵程序，稅捐稽徵機關雖依職權調查原則而進行，惟有關課稅要件
    事實，多發生於納稅義務人所得支配之範圍，稅捐稽徵機關掌握困難，為貫徹公
    平合法課稅之目的，因而課納稅義務人申報協力義務。」業經司法院釋字第五三
    七號解釋在案。財政部七十一年四月六日台財稅第三二三０五號函釋「：：私有
    無償提供之巷道用地，其屬完成都市計畫法定程序者，以供公共通行之事實為依
    據，列冊送稽徵機關逕行辦理減免。至於私設巷道如未經土地所有權人表示願無
    償提供使用，則因無資料可稽，故無從列冊送稽徵機關，仍應由土地所有權人申
    請核定再憑減免。：：」即難指為違法。而其就私有無償提供之巷道用地，以其
    是否屬完成都市計畫法定程序者，分別情形作不同處理，亦即就「私有無償提供
    之巷道用地」依實際情形作一合理解釋，尚難指為與行政院台八十三財字第三九
    八五六號令發布修正土地稅減免規則第二十二條第一項但書明定：「合於左列規
    定者：：免由土地所有權人申請：：五、私有無償提供公共道路或廣場用地。」
    有違。蓋私有無償提供之巷道用地，其屬完成都市計畫法定程序者，工務、建設
    主管機關或各鄉鎮市（區）公所建設單位，自有所依據憑以列冊送稽徵機關辦理
    ，否則私設巷道如未經土地所有權人表示願無償提供使用，則因無資料可稽，無
    從列冊送稽徵機關辦理，自仍應由土地所有權人申請核定再憑減免。土地法施行
    法第四十八條固規定「稅地變為免稅地時，其土地稅自免稅原因成立之年免除之
    。但未依免稅原因使用者不得免稅。」惟其僅規定免稅之起時點，並不免除納稅
    義務人之協力義務。至私有巷道用地，其非屬完成都市計畫法定程序者，各土地
    之提供者究係基於何法律關係而提供土地作道路使用，原因甚為繁夥，土地所有
    權人有無表示願無償提供使用，則因無資料可稽，稅捐機關未經土地所有權人之
    申報表示，何能遽以系爭土地供道路使用編定門牌時即推定土地所有權人「已表
    示」願無償提供使用？原告主張依一般社會經驗法則，應可推定系爭土地供道路
    使用編定門牌時即屬無償供道路使用云云，尚非可取。被告核課系爭土地自八十
    二年至八十五年之地價稅，即無稅捐稽徵法第二十八條所稱之適用法令錯誤之情
    形。從而，原處分駁回原告有關該三年退稅之請求，核無違誤，一再訴願決定予
    以維持，亦無不合，原告請求予以撤銷，並請求被告應作成退稅之行政處分，及
    退還自民國八十二年至八十五年繳納之地價稅，核無理由，應予駁回。
據上論結，本件原告之訴為無理由，依行政訴訟法第一百九十五條第一項後段、第九
十八條第三項前段、第二百十八條、民事訴訟法第三百八十五條第一項前段，判決如
主文。
中    華    民    國    九   十    二     年    五    月    十    五    日
                 臺 中 高 等 行 政 法 院   第 三 庭
                                    審 判 長 法  官  王  茂  修
                                             法  官  莊  金  昌
                                             法  官  許  金  釵
右正本證明與原本無異。
如不服本判決，應於判決送達後二十日內向本院提出上訴書狀，其未表明上訴理由者
，應於提起上訴後二十日內向本院提出上訴理由書（須依對造人數附具繕本）；如於
本判決宣示或公告後送達前提起上訴者，應於判決送達後二十日內補提上訴理由書（
須附繕本）。未表明上訴理由者，逕以裁定駁回。
提起上訴應預繳送達用雙掛號郵票拾份（每份三十四元)。
中    華    民    國    九   十    二     年    五    月    十    五    日
                                    法  院 書 記 官  李  述  燊


司法院資訊處製作；財團法人民間司法改革基金會備份。
